臺灣臺北地方法院民事裁定　　　　　　 96年度再簡抗字第1號
抗　告　人　丙○○
相　對　人　萬泰商業銀行股份有限公司
法定代理人　甲○○
訴訟代理人　乙　○
上列當事人間再審之訴事件，抗告人對於民國96年1月11日本院
台北簡易庭95年度北再簡字第11號裁定提起抗告，本院裁定如下
：
    主  文
抗告駁回。
抗告訴訟費用由抗告人負擔。
    理  由
一、抗告意旨略以：
    (一)相對人明知抗告人住居所為台北市○○○街○段10巷5弄2
      號一樓，卻於前審訴訟中向法院指陳其無法知悉抗告人之
      住居所，顯已構成民事訴訟法496條第6款：「明知他造之
      住居所，卻指為所在不明而與涉訟」再審事由：
      1.按「有下列各款情形之一者，得以再審之訴對於確定終
        局判決聲明不服。……六、當事人知他造之住居所，指
        為所在不明，而與涉訟者。」此民事訴訟法第496條第1
        項第6款定有明文。
      2.查相對人近日因台灣士林地方法院民事執行處核發95年
        執富字第 10836號強制執行命令，查封拍賣抗告人所有
        台北市○○○街○段10巷5弄2號一樓房地，抗告人就上
        開執行命令向台灣士林地方法院查核後，方得知有前審
        訴訟，且該訴訟之判決已確定在案。然查抗告人向來居
        住於：台北市○○○街○段10巷5弄2號一樓，並非居住
        戶籍地址：台北市○○區○○街 108號，且該戶籍地址
        上房屋早已在民國八十九年間拆除（抗告人之戶籍地即
        門牌號碼台北市○○區○○街108號建物，早已於90 年
        10月30日拆除並辦理滅失登記）。且查抗告人亦曾向相
        對人申辦信用卡，其聯絡地址及信用卡帳單寄發地亦均
        為台北市○○○街○段10巷5弄2號一樓（被告之實際住
        居所為地址為該址之事實，亦得由抗告人提供之中華電
        信股份有限公司繳費通知書、陽明山瓦斯股份有限公司
        瓦斯費通知單、台北自來水繳費通知單等單據可證。）
        。
      3.綜上所述，相對人「明知」抗告人之住居所為前開帳單
        聯絡地址，卻向前審法院指陳其無法知悉抗告人之住居
        所，使法院將所有訴訟文書均寄送至抗告人之上開戶籍
        地，導致抗告人從未接獲前審訴訟之起訴狀及任何開庭
        通知文件，而蒙受不利之前審判決，相對人之前開行為
        ，顯與「知他造之住居所，指為所在不明，而與涉訟者
        」之前開再審理由規定相符，依法抗告人自得以該事由
        提起再審之訴。
    (二)抗告人於 95年7月11日委請律師閱卷研究相關文件後，始
      知悉相對人有前述「故意指為住所不明」之再審事由存在
      ，抗告人所提之再審訴訟，並未逾越法定再審期間：
      1.相對人於答辯狀中指稱：台灣士林地方法院95執字第10
        836號案已於95年5月17日揭示查封，查封標的物為抗告
        人再審聲請狀所載送達地址門牌之不動產，抗告人至遲
        應於查封揭示日得知悉本案對原告之不利判決云云。惟
        查台灣士林地方法院雖於 95年5月17日查封門牌號碼為
        台北市○○○街○段10巷5弄2號一樓之不動產，然抗告
        人當時因傷前往醫院，並不知不動產遭查封乙事；且縱
        令抗告人當時知悉不動產遭查封乙事，然不動產遭查封
        之原因千百種，不當然表示抗告人當時即知悉有前審確
        定判決存在，更與抗告人是否知悉「相對人在前審訴訟
        中，有明知抗告人之住居所，卻指為所在不明而與涉訟
        」之民事訴訟法496條第6款再審事由，係屬二事。抗告
        人係於 95年7月11日委由王元勳律師閱卷，始知悉本件
        再審理由，而未逾越民事訴訟法第500條第2項知悉再審
        理由起算之三十日法定期間。
      2.原裁定雖稱：「再審原告於前審審結後之 95年4月28日
        ，已有閱覽前審訴訟卷宗，並於同日具狀向前審表示：
        『本人從頭都沒有收法院通知出庭書』，可見前審訴訟
        縱有再審原告於本件所指之再審事由，再審原告於95年
        4月 28日閱覽卷宗時即可知悉」。惟查，縱使抗告人曾
        於 95年4月28日閱覽前審訴訟卷宗，並具狀表示：「本
        人從頭都沒有收法院通知出庭書」等語，然此至多僅代
        表抗告人當時知悉前審確定判決以及就「從未收到法院
        通知出庭」之事實為陳述，至於相對人是否有「明知抗
        告人之住所卻故意指為所在不明情形」之再審理由，抗
        告人尚不明瞭，係在委請律師閱卷研究之後，始知悉相
        對人有前述再審事由存在。故原裁定將抗告人單純陳述
        前審「從未收到法院文件」之事實，與其是否知悉「相
        對人有明知抗告人之住居所卻故意指為不明」之再審理
        由二事，混為一談，而認定抗告人已逾再審期間，駁回
        其再審之訴云云，其裁定之認事用法顯有違誤。
    (三)綜上所述，原審以裁定駁回抗告人再審之訴，其認事用法
      顯有違誤，為此提起抗告，請求鈞院廢棄原審裁定。
二、按再審之訴，應於三十日之不變期間內提起。前項期間，自
    判決確定時起算，判決於送達前確定者，自送達時起算；其
    再審之理由發生或知悉在後者，均自知悉時起算，民事訴訟
    法第500條第1項、第 2項前段定有明文。此所謂再審之理由
    知悉在後者，乃指民事訴訟法第496條第1項所規範「適用法
    規顯有錯誤者。」、「判決理由與主文顯有矛盾者。」、「
    判決法院之組織不合法者。」、「依法律或裁判應迴避之
    法官參與裁判者。」、「當事人於訴訟未經合法代理者。」
    、「當事人知他造之住居所，指為所在不明而與涉訟者。」
    、「參與裁判之法官關於該訴訟違背職務犯刑事上之罪者，
    或關於該訴訟違背職務受懲戒處分，足以影響原判決者。」
    、「當事人之代理人或他造或其代理人關於該訴訟有刑事上
    應罰之行為，影響於判決者。」、「為判決基礎之證物係偽
    造或變造者。」、「證人、鑑定人、通譯、當事人或法定代
    理人經具結後，就為判決基礎之證言、鑑定、通譯或有關事
    項為虛偽陳述者。」、「為判決基礎之民事、刑事、行政訴
    訟判決及其他裁判或行政處分，依其後之確定裁判或行政處
    分已變更者。」、「當事人發現就同一訴訟標的在前已有確
    定判決或和解、調解或得使用該判決或和解、調解者。」、
    「當事人發現未經斟酌之證物或得使用該證物者。但以如經
    斟酌可受較有利益之裁判者為限。」等再審理由，於訴訟確
    定之前已經發生，然再審原告係於判決確定後，始得知原訴
    訟有符合上開再審理由之具體事實而言。則參諸最高法院48
    年台抗字第157號判例：「當事人依民事訴訟法第492條規定
    提起再審之訴，以主張同條項各款規定之情形即為合法。至
    其情形是否果屬實在，則為其訴有無理由之問題，除其再審
    之訴尚欠缺其他合法要件外，即應依判決程序調查裁判。」
    ，所揭示再審原告僅須「主張」構成上揭再審理由之具體事
    實，所提再審之訴即屬「合法」之意旨，於此情形，倘若再
    審原告得知之具體事實，於客觀上已足使其認為應構成民事
    訴訟法第496條第1項所規範之再審理由，前揭三十日之不變
    期間，即應開始起算，而不得認為應待律師研究後認為符合
    前開再審理由，始開始起算三十日之提起再審不變期間。
三、經查，抗告人對於本院 94年度北簡字第32435號民事確定判
    決提起再審之訴，係於95年7月6日向原審提起，有原審卷附
    民事再審起訴狀上本院收狀戳可稽，堪信為真。次查，本院
    94年度北簡字第32435號民事判決於95年1月11日確定後，抗
    告人曾於 95年4月28日至本院閱覽該訴訟事件之卷宗，並於
    同月28日具狀表示：「本人從頭都沒有收法院通知出庭書」
    等語，有閱覽卷宗聲請狀、本院聲請閱卷事件管制卡各一件
    附於該訴訟事件之卷宗可稽，亦堪信為真正。則核諸抗告人
    既已藉由閱覽本院 94年度北簡字第32435號訴訟卷宗，得知
    相對人未向本院陳報抗告人之實際居住地址即信用卡帳單寄
    發地址：台北市○○○街○段10巷5弄2號一樓，反而僅以抗
    告人之戶籍地址：台北市○○區○○街 108號為抗告人之地
    址，並於言詞辯論通知書無法送達後，向本院聲請公示送達
    ，依據抗告人因閱卷所知悉之上開具體事實，於客觀上當已
    足使其認為相對人有「知他造之住居所，指為所在不明而與
    涉訟」之再審事由；抗告人主張其係委請律師閱卷研究之後
    ，始知悉相對人有前述再審事由存在，委無足採。是揆諸前
    揭說明，抗告人以本院94年度北簡字第 32435號民事確定判
    決有「當事人知他造之住居所，指為所在不明而與涉訟者。
    」之情形而提起再審之訴，其三十日之不變期間最遲應自95
    年4月28日起算；抗告人遲至 95年7月6日始向原審提起再審
    之訴，顯已逾越三十日之再審之訴不變期間，核非適法，應
    依民事訴訟法第502條第1項「再審之訴不合法者，法院應以
    裁定駁回之。」之規定，裁定駁回。
四、綜上所述，本件抗告人提起再審之訴，為不合法，原審予以
    裁定駁回，核無不合。抗告意旨指摘原裁定不當，求予廢棄
    ，為無理由，應予駁回。
五、依民事訴訟法第 436條之1第3項、第495條之1第1項、第449
    條第1項、第95條、第78條，裁定如主文。
中　　華　　民　　國　　96　　年　　4　　月　　13　　日
            民事第二庭    審判長法　官  鄭純惠
                                法  官  黃雯惠
                                法  官  楊代華
以上正本係照原本作成
本裁定不得抗告
中　　華　　民　　國　　96　　年　　4　　月　　13　　日
                                書記官  許婉如
